【裁判字號】    94,上易,824
【裁判日期】    950127
【裁判案由】    返還買賣價金
【裁判全文】
臺灣高等法院民事判決                 94年度上易字第824號
上  訴  人  甲○○
訴訟代理人  劉大新  律師
被  上訴人  怡富開發建設股份有限公司
法定代理人  宋洪椿
被  上訴人  乙○○
共      同
訴訟代理人  曾孝賢  律師
複  代理人  涂承嗣  律師
上列當事人間返還買賣價金事件，上訴人對於中華民國94年8月
16日臺灣臺北地方法院94年度訴字第572號第一審判決提起上訴
，本院於95年1月17日言詞辯論終結，判決如下：
    主  文
原判決關於駁回上訴人下開第二、三項之訴部分及訴訟費用之裁
判均廢棄。
被上訴人怡富開發建設股份有限公司應給付上訴人新台幣壹拾肆
萬肆仟壹佰柒拾肆元及自民國九十四年二月四日起至清償日止，
按年息百分之五計算之利息。
被上訴人乙○○應給付上訴人新台幣貳拾陸萬柒仟柒佰伍拾壹元
及自民國九十四年二月四日起至清償日止，按年息百分之五計算
之利息。
其餘上訴駁回。
第一、二審訴訟費用由被上訴人怡富開發建設股份有限公司負擔
二十一分之二，被上訴人乙○○負擔二十一分之四，餘由上訴人
負擔。
    事實及理由
一、上訴人主張：上訴人於民國93年12月13日向被上訴人怡富開
    發建設股份有限公司（下稱怡富公司）及被上訴人乙○○購
    買台北市○○○○街景涵社區編號D1 棟透天別墅1戶及坐落
    臺北市○○段○○段284、284-3地號土地應有部分（ 下稱系
    爭房地），約定房屋及土地價金各為新台幣 （下同）682萬
    元及1,268萬元，合計1,950萬元，並簽訂房屋及土地買賣契
    約書（下稱系爭契約），上訴人已依約給付被上訴人怡富公
    司39萬元及被上訴人乙○○100萬元，合計139萬元。被上訴
    人於銷售系爭房地時曾向上訴人表示系爭房屋1 樓之法定停
    車位、蓄水池可合法變更為室內使用及加設圍牆，並可依上
    訴人要求變更設計等語，然因變更原始設計圖之用途須經主
    管機關核准，並非被上訴人所能決定，被上訴人施詐使上訴
    人陷於錯誤而簽訂系爭契約，上訴人得撤銷系爭契約。又兩
    造已於94年1月3日合意由被上訴人扣除銷售系爭房地應給付
    予代銷公司訴外人樂河創作有限公司（下稱樂河公司）之必
    要費用後解除系爭契約，上訴人亦得請求回復原狀，爰依撤
    銷及解除契約後回復原狀之法律關係，求為命被上訴人應給
    付上訴人139萬元及法定遲延利息（ 原審判決上訴人敗訴，
    上訴人不服提起上訴），並上訴聲明：(一)原判決廢棄。(二)被
    上訴人怡富公司應給付上訴人39萬元，被上訴人乙○○應給
    付上訴人100萬元， 及均自起訴狀繕本送達之翌日起至清償
    日止，按年息百分之五計算之利息。
二、被上訴人則以：兩造曾於94年1月3日協商，因被上訴人乙○
    ○要求應扣除系爭房地應給付予樂河公司之必要費用後，有
    餘額始返還上訴人，上訴人不同意，故兩造並未達成解除系
    爭契約之合意；嗣因上訴人未依系爭契約所定期限繳納期款
    ，經被上訴人乙○○分別於94年1月12日及同年2月1 日催告
    後仍未給付，被上訴人已於同年2 月18日通知上訴人解除系
    爭契約，並沒收上訴人已付價金，上訴人自不得請求被上訴
    人返還價金。縱認兩造已於94年1月3日合意解除系爭契約，
    然依被上訴人怡富公司與樂河公司簽訂之銷售承攬契約書第
    9條及第15條約定， 被上訴人就系爭房地之銷售應給付樂河
    公司服務費97萬8,075元及溢價款74萬7,000元，共計172萬5
    ,075元，已超過上訴人給付之價金，並無餘額可供返還。又
    被上訴人於銷售系爭房地時並未向上訴人表示系爭房屋1 樓
    之法定停車位、蓄水池可合法變更為室內使用及加設圍牆，
    並可依上訴人要求變更設計，上訴人主張其受詐欺陷於錯誤
    得撤銷系爭契約，於法無據等語，資為抗辯，並答辯聲明：
    上訴駁回。
三、上訴人主張伊於93年12月13日向被上訴人購買系爭房地，約
    定房屋及土地價金各為682萬元及1,268萬元， 合計1,950萬
    元，並簽訂系爭契約，伊已依約給付被上訴人怡富公司39萬
    元及被上訴人乙○○100萬元，合計139萬元之事實，業據提
    出系爭契約、統一發票及支票為證（ 原審卷8-67、102-103
    頁），且為被上訴人所不爭執，自堪信為真實。
四、上訴人另主張兩造已於94年1月3日合意由被上訴人扣除銷售
    系爭房地應給付予樂河公司之必要費用後解除系爭契約，伊
    得請求返還價金等語，雖為被上訴人所否認，並以前開情詞
    置辯，惟查：
  (一)依證人即當時任上訴人原審訴訟代理人張旭業律師事務所之
    實習律師王啟安證稱：「當天原告（即上訴人）訴代向被告
    （即被上訴人）訴代表示解約的意思，被告曾（衡新）就向
    原告本人表示，你們年輕人賺錢很辛苦，說如果真的要解約
    ，我會把錢退還給你們，但是我沒有辦法全部退，接著就指
    著證人洪（嘉鴻）說證人洪的部分有必要的費用需要扣除，
    並問原告是否可以，原告及原告父親即點頭，被告曾（衡新
    ）也有說這次生意沒有談成我也很遺憾，因為希望能夠成為
    朋友，接著被告曾（衡新）或是被告訴代就表示算好必要費
    用後在一周內退錢，我們再電話保持聯絡」、「（問：既然
    已談好解約，為何當場沒有寫下書面協議或文書？）是因為
    代銷公司的代銷費用沒有辦法確定，所以沒有辦法寫協議文
    書」、「（問：在必要費用金額不確定的情形下，原告是否
    同意扣除必要費用後解約？）原告及原告父親點頭是表示同
    意解約，也同意扣除必要費用」（原審卷199-201頁）， 可
    見上訴人向被上訴人表示解約之意，並同意被上訴人所提解
    約應扣除必要費用，兩造應已達成解除系爭契約之合意，祇
    係應扣除之必要費用為若干，因當時無法確定，尚待被上訴
    人計算而已，因該必要費用數額乃可得確定者，復無證據證
    明兩造有約定必須扣除必要費用後有餘額，系爭契約始生解
    除效力，自難認兩造合意解除系爭契約係附有扣除必要費用
    後有餘額退還之條件，是上訴人主張兩造已於94年1月3日合
    意解除系爭契約，為可採信。又系爭契約既經兩造合意解除
    ，嗣後兩造即無法再主張撤銷或解除系爭契約。
  (二)依被上訴人怡富公司與樂河公司簽訂之銷售承攬契約書第 9
    條（銷售服務費之計算及支付）第1項約定：「 乙方（即樂
    河公司）服務費計算：乙方廣告業務企劃費用按執行期間所
    售出之房地總底價5.75%（ 按：原約定5%，嗣經甲乙雙方協
    調後自93年10月12日起成交之服務費計算方式改為5.75% ）
    」（原審卷134、141頁），及證人即樂河公司業務經理洪嘉
    鴻證稱：「成交價格1,950萬元， 代銷公司與被告的協議是
    以底價1,701萬元請款，我們的服務費是底價的5.75%，亦即
    97萬8,075元，．．我們公司已經收得97萬8,075元」（原審
    卷203頁），是被上訴人辯稱上訴人已給付之價金139萬元應
    扣除已給付樂河公司之服務費97萬8,075元部分（17,010,00
    0元×5.75%＝978,075元）， 應屬可採，上訴人主張該必要
    費用依伊當時的認知是扣除簽約手續費、代銷費用，不應超
    過總價金百分之十之範圍云云，並不可採。至被上訴人辯稱
    上訴人已給付之價金另應扣除應給付樂河公司之溢價款74萬
    7,000元｛（19,500,000元－17,010,000元）×30%＝747,00
    0元｝云云，惟依上開銷售承攬契約書第9條第2項約定：「
    於結案時，乙方依全案售出戶之溢價款（即實際成交總價款
    超過已售戶總底價之部分，或稱超價）扣除低於底價差額互
    補後之部分，其為正溢價款時70%歸甲方所有30%歸乙方所有
    」，所稱溢價款係以全案售出戶之實際成交總價款為計算依
    據，而非以系爭房地之單筆成交價為計算依據，且樂河公司
    須於結案時，依全案售出戶（包括系爭房地於合意解約後重
    新售出）之溢價款扣除低於底價差額互補後之部分，其為正
    溢價款時，始可獲得30%之溢價款。兩造於94年1月3 日合意
    解除系爭契約時，被上訴人怡富公司委託樂河公司之銷售案
    尚未結案，樂河公司並無全案售出戶之溢價款可供計算其可
    獲得30%之溢價款， 且參以證人洪嘉鴻亦證稱：「超價的部
    分還沒有收取」（原審卷203頁）， 及被上訴人或樂河公司
    於兩造合意解除系爭契約後，仍可將系爭房屋銷售他人等情
    ，被上訴人辯稱該必要費用包括應給付予樂河公司之溢價款
    74萬7,000元云云，並不可採。 是兩造合意解除系爭契約後
    ，被上訴人可扣除之必要費用祇有已給付樂河公司之服務費
    97萬8,075元，被上訴人應返還上訴人價金41萬1,925元（1,
    390,000元－978,075元＝411,925元）， 依上訴人分別向被
    上訴人怡富公司及被上訴人乙○○購買系爭房屋及土地之價
    金各為682萬元及1,268萬元之比例計算，被上訴人怡富公司
    應返還上訴人14萬4,174元（411,925元×35%＝144,174元，
    小數點以下四捨五入），被上訴人乙○○應返還上訴人26萬
    7,751元（411,925元×65%＝267,751元）。
五、綜上所述，上訴人本於解除契約後回復原狀之法律關係，請
    求被上訴人怡富公司返還14萬4,174元， 及被上訴人乙○○
    返還26萬7,751元，暨均自起訴狀繕本送達之翌日即94年2月
    4 日起至清償日止，按年息百分之五計算利息部分，自屬應
    予准許；至上訴人超過上開部分之請求，即屬不應准許。原
    審就上開應予准許部分所為上訴人敗訴之判決，尚有未洽，
    上訴論旨指摘原判決此部分不當，求予廢棄改判，為有理由
    ，爰由本院廢棄改判如主文第2、3項；原審就上開不應准許
    部分所為上訴人敗訴之判決，核無違誤，上訴論旨指摘原判
    決此部分不當，求予廢棄改判，為無理由，應予駁回。
六、兩造其餘之攻擊或防禦方法及未經援用之證據，經本院斟酌
    後，認為均不足以影響本判決之結果，自無逐一詳予論駁之
    必要，併此敘明。
七、據上論結，本件上訴為一部有理由，一部無理由，依民事訴
    訟法第450條、第449條第1項、第79條、第85條第1項但書，
    判決如主文。
中    華    民    國    95    年    1    月    27     日
                  民事第十三庭審判長法  官  劉靜嫻
                                    法  官  李錦美
                                    法  官  陳駿璧
正本係照原本作成。
不得上訴。
中    華    民    國    95    年    1     月    27    日
                                    書記官  黃  愛


司法院資訊處製作；財團法人民間司法改革基金會備份。
